【裁判字號】    90,上,285
【裁判日期】    901128
【裁判案由】    遷讓土地
【裁判全文】
臺灣高等法院高雄分院民事判決  九十年度上字第二八五號
    上 訴 人  甲○○
    被上訴人  乙○○
右當事人間請求遷讓土地事件，上訴人對於中華民國九十年七月六日台灣高雄地方法
院八十九年度訴字第二三八二號第一審判決提起上訴，本院判決如左：
    主    文
上訴駁回。
第二審訴訟費用由上訴人負擔。
    事    實
甲、上訴人部分：
一、聲明：
   (一)原判決廢棄。
   (二)被告應自坐落高雄市○○區○○段第三八六之一地號土地遷出，並將其上建
       號為同段第二六四號，門牌號碼為高雄市○○區○○街二五三號、鋼筋混凝
       土造二層樓建物拆除，將土地騰空交還上訴人。
   (三)願供擔保請准宣告假執行。
二、陳述：除與原判決記載相同者，予以引用外，補稱：
   (一)原審以上訴人拒繳勘驗、測量費用為由，駁回上訴人之訴，尚嫌率斷。
   (二)上訴人拒絕測量，因為無測量之必要。
乙、被上訴人部分：
一、聲明：
   (一)上訴駁回。
   (二)如受不利之判決，願供擔保免為假執行。
二、陳述：除與原判決記載相同者，予以引用外，補陳：
   (一)上訴人之主張及指訴情節均與法理、事實不符。
   (二)系爭二五三號房屋係於民國六十五年間，由上訴人出具土地所有權人同意使
       用切結書後，依法申請建造，作為上訴人與被上訴人居住之用。
丙、本院依上訴人之聲請勘驗現場。
   理    由
一、本件上訴人主張：兩造原為夫妻，民國六十五年間，被上訴人在上訴人所有坐落
    高雄市○○區○○段第三八六之一地號土地上，興建建號為第二六四號、門牌號
    碼為高雄市○○區○○街二五三號（原為四十七之一號）、鋼筋混凝土造二層樓
    建物，並將房屋所有權登記於其名下，嗣雙方於七十五年間離婚，上訴人並於八
    十九年七月十日委請律師發函終止兩造間之使用借貸契約，爰依民法第四百七十
    條第二項及第七百六十七條前段訴請被上訴人拆屋還地。
二、被上訴人則以：上訴人曾於七十八年間對被上訴人提起相同拆屋還地之請求，經
    臺灣高雄地方法院以七十八年度訴字第八六五號為原告敗訴判決確定，則上訴人
    自不得再行起訴，又被上訴人已收受上訴人寄發之終止使用借貸契約函，另系爭
    之二五三號房屋未曾增建、改建，而上訴人之主張與事實、法理均不相符等語，
    資為抗辯。
三、上訴人主張，兩造原為夫妻，被上訴人於民國六十五年間，在上訴人所有坐落高
    雄市○○區○○段第三八六之一地號土地上，興建建號為同段第二六四號、門牌
    號碼為高雄市○○區○○街二五三號（原為四十七之一號）、鋼筋混凝土造二層
    樓建物，並將房屋所有權登記於被上訴人名下（上訴人於原審原主張，上開房屋
    為兩造共同出資興建，其中上訴人出資四十五萬元，被上訴人出資二十萬元，嗣
    房屋蓋好後，被上訴人竟將房屋所有權全部辦理登記於被上訴人自己名下，嗣經
    過二年多，上訴人向地政機關查詢始發覺此情，惟因上訴人無法舉證出資之事實
    ，故上訴人於原審已不再爭執此事實，改為主張該房屋為被上訴人所建，而為被
    上訴人所不爭執），嗣雙方於七十五年間離婚，上訴人並於八十九年七月十日委
    請律師發函欲終止兩造間無償使用借貸契約之事實，業據上訴人提出土地登記謄
    本、建物登記謄本、律師函文、門牌證明書為證，核屬相符，復為被上訴人所不
    爭執，堪信為真實。茲被上訴人以前開情詞置辯，是本件應審就者，厥為上訴人
    與被上訴人間使用借貸契約是否已經終了。
四、按借用人應於契約所定期限屆滿時，返還借用物，未定期限者，應於依借貸之目
    的使用完畢時返還之，但經過相當時期，可推定借用人已使用完畢者，貸與人亦
    得為返還之請求，借貸未定期限，亦不能依借貸之目的，而定其期限者，貸與人
    得隨時請求返還借用物，民法第四百七十條第一項、第二項定有明文。查上訴人
    未定借用期限出借系爭土地與被上訴人，係要讓被上訴人建屋供兩造居住之事實
    ，為兩造所不爭執，又依此借地建屋之目的，自應解釋為借至房屋不堪使用時方
    能謂使用完畢，而該屋為鋼筋混凝土造之二層樓建物，屋齡迄今僅約二十五載，
    格局完整，結構堅固，兩造現今仍居住其內，並無不堪使用之情形，此亦為兩造
    所不否認，復經本院勘驗現場屬實，則上訴人依前開規定訴請被上訴人返還借用
    物，於法未合。
五、次按有下列各款情形之一者，貸與人得終止契約：（一）貸與人因不可預知之情
    事，自己需用借用物者，（二）借用人違反約定或依物之性質而定之方法使用借
    用物，或未經貸與人同意，允許第三人使用者，（三）因借用人怠於注意，致借
    用物毀損或有毀損之虞者，（四）借用人死亡者，民法第四百七十二條定有明文
    。本件上訴人雖主張已委請律師發函終止其與被上訴人間之借貸契約，惟核其終
    止函所載：被上訴人為上訴人之前夫，於婚姻關係中上訴人以父親所贈與之座落
    高雄市○○區○○段土地蓋新屋，共花費新台幣六十五萬元，其中上訴人貸款及
    標會共出資四十五萬元，被上訴人僅出資二十萬元，嗣房屋蓋好後二年多，因上
    訴人質疑為何未收到稅單，向地政機關查詢才發現，被上訴人竟擅自將房屋全部
    登記於其名下，對於上訴人之質問，被上訴人均置之不理，因被上訴人經常性毆
    打上訴人，且又在外與人通姦生子，雙方於七十五年間離婚，另上訴人出資興建
    房屋對該房屋也占有六十五分之四十五（即十三分之九）之權利，故得請求應得
    之權利，再被上訴人使用居住在上訴人之土地上，雖原本基於夫妻關係，上訴人
    無償提供被上訴人居住使用，現因上訴人受被上訴人身心虐待，且雙方已離婚無
    任何關係，上訴人自得隨時終止借貸關係，請求收回土地，為此委請律師發函，
    希被上訴人於文到內三日內速返還上訴人之土地全部及房屋應得之部分云云，核
    其所述終止借貸關係之事由並無任何前開民法第四百七十二條所列各款情形存在
    。自不能認此使用借貸契約已有效終止，上訴人若欲終止本件使用借貸關係，自
    應有上開民法第四百七十二條所列各款之情形，例如上訴人因不可預知之情事自
    己需用系爭土地之情形，始能終止本件借貸關係。
六、綜上所述，被上訴人借用目的仍在且未使用完畢，業如前述，而上訴人又未有效
    終止該借貸契約，則上訴人自不得本於所有權及借用物之返還請求權訴請被上訴
    人拆屋還地。從而，上訴人本於所有權及使用借貸之法律關係，訴請被上訴人拆
    屋還地，即非有據。原審為上訴人敗訴之判決，並駁回其假執行之聲請，其理由
    雖有不同，惟結論並無二致，上訴意旨求予廢棄改判，為無理由。
七、因本案事證已臻明確，兩造其餘主張、陳述及所提之證據，均毋庸再予審酌，附
    此敘明。
八、據上論結，本件上訴為無理由，依民事訴訟法第四百四十九條第二項、第七十八
    條，判決如主文。
中      華      民      國    九十      年     十一     月    二十八    日
                                      臺灣高等法院高雄分院民事第五庭
~B1審判長法官  蔡明宛
~B2法      官  林健彥
~B3法      官  黃科瑜
右為正本係照原本作成。
如對本判決上訴，須於判決送達後二十日內向本院提出上訴狀，未表明上訴理由者，
，應於上訴後二十日內向本院提出理由書（均須按他造當事人之人數附繕本）。上訴
時應提出委任律師或具有律師資格之人之委任狀，並依附註條文規定辦理。
中      華      民      國    九十      年     十一     月     三十     日
~B法院書記官  蘇恒仁
附註：
民事訴訟法第四百六十六條之一：
對於第二審判決上訴，上訴人應委任律師為訴訟代理人，但上訴人或其法定代理人具
有律師資格者，不在此限。
上訴人之配偶、三親等內之血親、二親等內之姻親，或上訴人為法人、中央或地方機
關時，其所屬專任人員具有律師資格並經法院認為適當者，亦得為第三審訴訟代理人。
第一項但書及第二項情形，應於提起上訴或委任時釋明之。
                                                                        Ｄ


司法院資訊處製作；財團法人民間司法改革基金會備份。
